臺灣高雄地方法院刑事裁定　　　　　　　 95年度自緝字第3號
自　訴　人　甲○○　民國53年.
被　　　告　乙○○
上列被告因詐欺案件，經自訴人提起自訴，本院裁定如下：
    主  文
自訴駁回。
    理  由
一、按法院或受命法官，得於第一次審判期日前，訊問自訴人、
    被告及蒐集或調查證據，於發見案件係民事或利用自訴程序
    恫嚇被告者，得曉諭自訴人撤回自訴，又第一項訊問及調查
    結果，如認為案件有第252 條至第254 條之情形者，得以裁
    定駁回自訴，刑事訴訟法第326 條第1 項、第3 項前段分別
    定有明文。再犯罪事實應依證據認定之，無證據不得認定犯
    罪事實，刑事訴訟法第154 條第2 項定有明文。認定不利於
    被告之事實，須依積極證據，苟積極證據不足為被告事實之
    認定時，即應為有利被告之認定，更不必有何有利之證據；
    另按事實之認定，應憑證據，如未能發現相當證據，或證據
    不足以證明，自不能以推測或擬制之方法，為裁判基礎；再
    按認定犯罪事實，所憑之證據，雖不以直接證據為限，間接
    證據亦包括在內，然無論直接或間接證據，其為訴訟上之證
    明，須於通常一般之人均不致於有所懷疑，而得確信其為真
    實之程度者，始得據之為有罪之認定，倘其證明尚未達到此
    一程度，而有合理性懷疑之存在時，即無從為有罪之認定，
    最高法院40年台上字第86號判例及76年台上字第4986號判例
    可資參照。又刑法第339 條第1 項詐欺罪之成立，以意圖為
    自己或第三人不法之所有，以詐術使人將本人或第三人之物
    交付為要件。所謂以詐術使人交付，必須被詐欺人因其詐術
    而陷於錯誤，若其所用方法，不能認為詐術，亦不致使人陷
    於錯誤，即不構成該罪，此亦經最高法院46年台上字第260
    號判例闡釋明確。
二、本件自訴人甲○○ (下稱自訴人)於 刑事訴訟法修正施行前
    之民國91年11月26日具狀向本院提起自訴，有卷附自訴狀所
    蓋本院收文戳一枚可稽，其提起自訴雖未委任律師為之，然
    依刑事訴訟法施行法第7 條之3 但書規定之意旨，本院尚無
    須定期間以裁定命其委任代理人，先予敘明。
三、自訴意旨略以：沈桂珍 (俟通緝到案後另行審結)自 任會首
    招募民間互助會，自訴人參與其互助會。詎沈桂珍所招募之
    互助會於91年間未屆滿期限之際即止會，並積欠自訴人會款
    共計42萬元，簽立如附表一所示面額共計42萬元之本票6紙
    供作擔保；被告乙○○ (即沈桂珍之配偶)亦 於91年元月起
    陸續以土地所有權狀抵押方式，向伊借款共計159 萬元，並
    開立如附表二所示同上面額之本票5 紙供作擔保，總計被告
    乙○○與其配偶沈桂珍共積欠伊201 萬元，渠等二人顯係共
    同意圖為自己不法之所有，基於詐欺之犯意聯絡，詐騙上開
    款項，且嗣後未依約清償，經自訴人前往催討，被告二人已
    逃逸不知去向，因認被告乙○○涉犯刑法第339 條第1 項之
    詐欺取財罪嫌云云。
四、本件自訴人自訴被告涉犯詐欺犯行云云，無非以：(一)自訴人
    之指訴。(二)被告乙○○及沈桂珍簽發之如附表一、二所示之
    本票共計11紙，為其論罪依據。訊據被告乙○○對其有簽發
    附表二所示之五紙本票之事實，坦認在卷，然堅決否認有何
    詐欺犯行，辯稱：伊之前妻沈桂珍共欠自訴人一百六十多萬
    元，自訴人天天至伊家吵鬧，伊乃開立本票予自訴人，伊不
    知自訴人告伊詐欺，且因伊在作雜工已遷居，故自訴人無法
    找到，伊已與自訴人和解，並無詐欺之故意等語。
五、經查：
  (一)被告乙○○有開立附表二之本票予自訴人供作欠款擔保之事
    實，已據自訴人指述甚詳，此外，復有自訴人所提出之本票
    影本五紙，其中票號CH387504 (面額25萬元)、CH387505(面
    額92萬元)、CH387503(面額15萬元)、TH031007(面額15萬元
     )、TH050572 (面額20萬元)， 共計159 萬元在卷可稽 (見
    自字卷第6 頁)， 而被告乙○○亦坦認上開本票均為其所簽
    發等語 (見自緝卷第16頁)， 核自訴人之指述與事實相符，
    此部分之事實，應堪認定。
  (二)按民間私人之借貸行為於通常社會生活上本具有一定程度之
    風險，而以一般民間社會生活經驗而言，民間個人因遭逢經
    濟困難，基於嗣後另以其他資金償還之期待而對外週轉應急
    ，事所恆有。本院於審理中當庭質諸自訴人：「（是否還有
    繼續提起自訴？不要了。」，復稱：伊於91年間提起自訴的
    目的是為了要被告還債。伊認為本案之性質只是民事案件，
    且已與被告乙○○達成和解等語，有本院準備程序筆錄在卷
    可稽（以上見本院卷第38頁以下)， 綜合自訴人之指述與被
    告乙○○之辯解，交互以析，自不能僅以被告乙○○於約定
    清償期屆至無力清償，即遽認被告乙○○於借款之初，即有
    不法所有之意圖甚明。被告乙○○如係蓄意詐騙自訴人，大
    可於詐騙得手後相應不理，何必再將開立附表二面額之本票
    交付予自訴人供作擔保，再佐以自訴人與被告於本院審理中
    成立和解等情，益見被告乙○○縱然嗣後未能如期清償，亦
    無證據證明其於開立本票供作欠款擔保之初，即有施用詐術
    之意圖。
  (三)至於附表一之本票，係沈桂珍因積欠自訴人會款所簽發予自
    訴人供作擔保之事實，業據自訴人指述在卷 (見自字卷第15
    頁以下)， 此部分之本票既非被告乙○○所簽發，亦非被告
    乙○○簽發予被告供作欠款之擔保，且並無證據足資證明被
    告乙○○與沈桂珍有共同之犯意聯絡及行為分擔，尚難遽認
    被告乙○○與沈桂珍有共同詐欺情事。從而，本件充其量僅
    能認係民事債權債務糾紛，尚不能遽予即令被告乙○○負擔
    詐欺刑責。
六、綜上所述，自訴人指述被告乙○○自始即有詐欺意圖，以欺
    罔方法與沈桂珍共計詐騙款項201 萬元等情，尚未到達確信
    其為真實之程度，此外，復無其他積極證據足認被告乙○○
    有自訴人所指之詐欺犯行，自難遽為不利被告乙○○之認定
    ，是縱令本件被告乙○○對自訴人應負民事責任，然究屬民
    事糾葛，核與刑法詐欺罪之構成要件有間，被告乙○○犯罪
    嫌疑顯有未足，應屬刑事訴訟法第252 條第10款之情形，揆
    諸首揭意旨，本件自訴應予駁回。
七、沈桂珍部分俟通緝到案後，另行審結。
據上論斷，應依刑事訴訟法第326 條第3 項、第252 條第10款，
裁定如主文。
中　　華　　民　　國　　96　　年　　4　　月　　30　　日
                  刑事第五庭審判長法　官  李嘉興
                                  法  官  陳君杰
                                  法  官  張金柱
如不服本裁定，應於送達後5日內，向本院提出抗告狀。
（須附繕本）
上正本證明與原本無異。
中　　華　　民　　國　　96　　年　　4 　　月　　30　　日
                                  書記官  莊正彬
附表一沈桂珍簽發之本票
┌──┬─────┬────┬─────┬──────┬──────┐
│編號│   金額   │發票人  │票號      │ 發票日     │備註        │
│    │（新台幣）│        │          │            │            │
├──┼─────┼────┼─────┼──────┼──────┤
│1   │9萬元     │沈桂珍  │TH031022  │91年6月21日 │無          │
│    │          │        │          │            │            │
├──┼─────┼────┼─────┼──────┼──────┤
│2   │9萬元     │同上    │TH050066  │91年7月31日 │無          │
│    │          │        │          │            │            │
├──┼─────┼────┼─────┼──────┼──────┤
│3   │4萬元     │同上    │TH050568  │未載發票日  │無          │
│    │          │        │          │付款日為91年│            │
│    │          │        │          │7月25日     │            │
├──┼─────┼────┼─────┼──────┼──────┤
│4   │6萬元     │同上    │TH031001  │90年12月15日│無          │
│    │          │        │          │            │            │
├──┼─────┼────┼─────┼──────┼──────┤
│5   │4萬元     │同上    │TH031002  │90年12月23日│無          │
│    │          │        │          │            │            │
├──┼─────┼────┼─────┼──────┼──────┤
│6   │10萬元    │同上    │TH031019  │91年5月31日 │無          │
│    │          │        │          │            │            │
├──┴─────┴────┴─────┴──────┴──────┤
│合計  42萬元                                                      │
└─────────────────────────────────┘
附表二-被告乙○○簽發之本票
┌──┬─────┬────┬─────┬──────┬──────┐
│編號│   金額   │發票人  │票號      │ 發票日     │備註        │
│    │（新台幣）│        │          │            │            │
├──┼─────┼────┼─────┼──────┼──────┤
│1   │25萬元    │甲○○  │CH387504  │91年10月11日│無          │
├──┼─────┼────┼─────┼──────┼──────┤
│2   │92萬元    │同上    │CH387505  │91年10月14日│無          │
├──┼─────┼────┼─────┼──────┼──────┤
│3   │15萬元    │同上    │CH031007  │91年1月18 日│無          │
├──┼─────┼────┼─────┼──────┼──────┤
│4   │15萬元    │同上    │CH387503  │90年10月5日 │無          │
├──┼─────┼────┼─────┼──────┼──────┤
│5   │12萬元    │同上    │TH050572  │91年8 月10日│無          │
├──┴─────┴────┴─────┴──────┴──────┤
│合計  159萬元                                                     │
└─────────────────────────────────┘
